最　高　行　政　法　院　判　決
　　　　　　　　　　　　　　　　　　 96年度判字第01680號
上　訴　人　阿羅哈客運股份有限公司
代　表　人　甲○○　　　　　　　送達處所同上
被 上訴 人　交通部公路總局
代　表　人　乙○○　　　　　　　送達處所同上
上列當事人間因汽車運輸業管理規則事件，上訴人對於中華民國
95年1月17日臺北高等行政法院93年度訴字第3936號判決，提起
上訴，本院判決如下：
　　主  文
上訴駁回。
上訴審訴訟費用由上訴人負擔。
　　理  由
一、上訴人營運如原判決附表之營業大客車（下稱系爭大客車）
    ，於該附表所示違規日，分別遭被上訴人所屬監理所站稽查
    小組及臺北市政府監理處人員舉發該等營業大客車，有駕駛
    座上方最前方乘客座椅未設保護板或欄杆與擋風玻璃區隔，
    或所設欄杆或保護板與擋風玻璃間之距離未達70公分等情（
    各該事實如該附表），涉擅自變更車輛規格，係違反汽車運
    輸業管理規則（下稱管理規則）第19條第1項第5款規定，依
    公路法第77條規定予以處罰，共填製35件違反管理規則事件
    通知單及35件處分書（編號如該附表），各分別裁處上訴人
    罰鍰新臺幣（下同）9,000元，上訴人不服，循序提起行政
    訴訟。
二、上訴人起訴主張：(一)93年2月27日道路交通安全規則（下稱
　　道安規則）修正前並無駕駛座上方最前方乘客座椅須加設欄
　　杆或保護板並達70公分之規定，系爭大客車均於93年2月27
　　日道安規則修正前出廠，因此系爭大客車係由監理機關依道
　　安規則第39條附件6之標準，於93年2月27日道安規則修正前
　　檢驗合格並領取牌照在案，故系爭大客車均符合法令規定，
　　並無違誤。迄至93年2月27日道安規則修正前，被上訴人及
　　監理機關既從未要求上訴人加設欄杆或保護板並達70公分，
　　則上訴人並無違反道安規則之情。(二)被上訴人以93年修正之
　　道安規則第39條之1第17款附件6之2規定而加以處罰，有違
　　信賴保護及法規不溯既往原則：系爭附件之規定係「汽車定
　　期檢驗」之項目及標準，僅適用93年6月30日以前「新登記
　　領照」之大客車，詎料原決定竟扭曲道安規則修正之立法意
　　旨，主張系爭大客車為93年6月30日以前「新登記領照」之
　　大客車，須適用附件6之2之規定，殊不合理。(三)系爭大客車
　　前排座椅於道安規則修正後業已暫停售票載客，並於修改車
　　體期間暫時權充擋板，以符合法令規定：為解決道安規則修
　　正後產生之上述適法性爭議，俾兼顧主管機關之要求及上訴
　　人值得信賴保護之利益，上訴人一再積極與中央主管機關交
　　通部路政司協商達成於6個月內修改系爭大客車規格之共識
　　，並承諾在修改車體期間，第1排座椅暫停售票載客，並暫
　　時權充擋板，有上訴人93年9月24日羅客行字第93009800號
　　函及系爭大客車在修改車體期間於第1排座椅上張貼「本座
　　禁止使用」告示之照片為證。而經第1排座椅暫停售票載客
　　並暫時權充擋板後，原第2排座椅即成為駕駛座上方最前方
　　乘客座椅，距擋風玻璃已達140公分以上，亦符合道安規則
　　修正後「欄杆或保護板上緣之後緣與擋風玻璃間之距離至少
    70公分」之規定。(四)符合道安規則第39條之1第17款附件6之
　　2第9點之規定與變更車體規格乃係不同處分事實，並非處分
　　理由之追補：1.本件被上訴人處分之事實，係以上訴人駕駛
    座上方最前方乘客座椅未設欄杆或保護板，或欄杆或保護板
    上緣之後緣與擋風玻璃間之距離至少70公分，未達道安規則
    第39條之1第17款附件6之2第9點之標準為處分事實，而非以
    上訴人於臨檢後又變更車體規格為處分事實。2.由被上訴人
    94年10月14日所提出之驗車照片，亦加證明「變更車輛規格
    」及「駕駛座上方最前方乘客座椅未設欄杆或保護板等」或
    「設置欄杆或保護板未達70公分」等，乃係不同處分事實，
    而非處分理由之追補。且證明「變更車輛規格」或「未加設
    欄杆」兩者所需提出之證據亦不相同。3.被上訴人變更處分
    事實上之主張亦非行政法上所謂理由之追補，按行政法上為
    免行政資源之浪費，故於學理上肯認處分理由之追補，惟該
    處分理由之追補，僅限於處分所適用之法規及理由補強增加
    ，並不得為處分事實之變更，故被上訴人先以上訴人未符合
    道安規則第39條之1第17款附件6之2第9點之規定加以處分，
    後又於行政訴訟中以上訴人於臨檢後變更車體規格為處分事
    實，顯然係為違法之行政處分。(五)上訴人變更車體規格並無
    故意或過失之可罰性：被上訴人提出證人主張上訴人於臨檢
    時車輛已符合道安規則第39條之1第17款附件6之2第9點，後
    又自行拆除變更車輛規格，查被上訴人所提出之照片，日期
    為93年2月18日至3月23日之間，諸多照片日期更早於93年2
    月27日道安規則第39條之1第17款附件6之2第9點新訂規則前
    ，難以證明上訴人已依照新增規則加裝保護欄，而於處分時
    拆除變更車體規格之事實，而其他照片雖出現上訴人車輛加
    裝擋板，惟該等照片拍攝期間乃係新法令頒布不到1個月所
    拍攝者，實則係被上訴人於臨檢時，指示上訴人拆卸原有車
    輛配備加裝擋板及座椅，然因臨時加裝擋板與座椅與上訴人
    車輛原廠規格不符，根本無法固定，於車輛發動行駛時即會
    鬆脫，上訴人為保護乘客之乘坐安全，遂先將無法固定之檔
    板及座椅拆除，回復車輛原先配備，並立即向原廠訂購符合
    規格之新增檔板，且將車輛第1排之坐位空出作為檔板使用
    ，以保障乘客之安全，是證上訴人已盡力達到新增規定之要
    求。被上訴人主張上訴人於臨檢時車輛已符合道安規則第39
    條之1第17款附件6之2第9點規定，後又自行拆除變更車輛規
    格等情，乃係為保護乘客安全而將無法固定之檔板拆除，無
    故意或過失可言，被上訴人據以處罰，顯然違法。
    被上訴人則以：(一)上訴人確有於「駕駛座上層違規設置座椅
    」而屬「擅自變更車輛規格」，係違反管理規則第19條第1
    項第5款規定，自應依公路法第77條規定予以處罰：1.系爭
    大客車前至臺北區監理所辦理車輛檢驗合格時之車輛規格，
    其駕駛座上方層並無座椅之設置，且在其最前方座椅前，均
    裝有保護板與擋風玻璃間隔，惟上訴人遭舉發違規時之車輛
    現狀規格，駕駛座上層有兩張大型座椅，且駕駛座上層最前
    方座椅前並無設保護板或欄杆。兩相對照，上訴人係將原最
    前方座椅前之保護板拆卸，利用該空間處設置座椅，與車輛
    檢驗時之規格不符。是以，被上訴人依此開立處分書依前開
    規定加以處罰並無違誤。2.管理規則第19條第5款係依公路
    法第79條授權訂定，符合授權明確性之要求：(1)依司法院釋
    字第394號及第426號解釋所闡釋之意旨，授權之內容、目的
    及範圍並非必須表示於條文之中，對授權條款以一般解釋之
    方法，探求其與其他條文之意義關聯性，以及法律整體所欲
    追求之目的為已足，而此等目的則可從法律制定過程中得知
    ，尚難謂有欠具體明確。(2)現行公路法第79條各項之分列，
    係於91年2月間所修正，參酌當時修正理由可知該條為符合
    授權明確性之要求，業已將授權之內容及範圍詳予明定。(3)
    公路法第79條第5項規定，顯已就有關汽車運輸業之申請、
    立案、營運監督、業務範圍及營運應遵守事項與對汽車及電
    車運輸業之限制、禁止及其違反之效果等事項作出授權，而
    其內容、目的、範圍當可確定。(4)交通部頒布之管理規則係
    依公路法第79條之授權而訂定，屬委任立法之行政命令，就
    該規則第19條第5款規定觀之，並參諸公路法第1條立法目的
    ，即知並未逾越公路法第79條第5項之授權範圍。且查，關
    於汽車運輸業車輛規格任意變更之禁止（即管理規則第19條
    第5款）之母法授權，核為有效管理汽車運輸業於各該車輛
    行駛時能符合安全性及舒適性之要求，此確為汽車運輸業營
    運時所必要，其合法性應無疑義，而得作為規範汽車運輸業
    關於公路法第79條第5項所列各項事務之授權命令。(二)上訴
    人主張被上訴人適用道安規則第39條之1第17款規定，違背
    新法優於舊法及法律不溯既往原則等節，亦有誤會：1.道安
    規則第39條係針對車輛新請領牌照檢驗時應具備之車輛規格
    ，而同規則第39條之1則係針對車輛請領牌照後，定期檢驗
    時應具備之規格，兩者並無相涉。事實上，有關93年7月1日
    以後新請領牌照所為之檢驗項目或所要求之規格，與其後定
    期檢驗時所為之檢驗項目或所要求之規格多相同。然為加強
    行車安全及維護公共利益，對於已於93年6月30日前請領牌
    照之車輛，已修訂道安規則第39條之1並增訂附件6之2之規
    定，重新要求各該車輛所須具備之規格。此乃行政機關本其
    授權範圍內，調整新車輛規格，而要求車輛所有人依新要求
    增設相關設備或調整部分不合時宜（指與其新請領牌照時之
    規格相較）之規格，故道安規則第39條與第39條之1，並不
    相互牴觸。2.按車輛於新領牌照時或使用中有關道安規則第
    39條及39條之1新規格之規定，乃係於93年2月27日交通部以
    交路發字第093B000015號令及內政部台內警字第0930075328
    號令修正發布，並自發布日起施行，自屬現行有效之法令。
    與修正前之規定相較，亦屬新法，並無疑義。被上訴人自得
    適用該法而予認定是否有變更車輛規格之情形。至於上訴人
    主張此時無新法優於舊法原則之適用，顯然誤解該原則適用
    之範圍，亦即，在同一法令中，若有修正之情，修正後之法
    令與修正前之法令，即有「新法」與「舊法」之別，即產生
    適用之疑義，而有新法優於舊法原則之出現。上訴人違規之
    事實，既發生在新法施行階段，自應適用新法之規定，此即
    新法優於舊法原則之當然表現。3.被上訴人係依據新修正施
    行之現行法令，認定上訴人於新法施行後之車輛規格是否有
    變更，與法律不溯既往原則無涉。(三)駕駛座上方之所以不得
    設置座椅，主要考量係若駕駛座上層內高未達185公分設立
    座椅，倘若駕駛煞車不及，極易造成乘客傷亡；而新修正之
    道安規則第39條之1附件6之2規定，亦為保障乘客安全。系
    爭大客車自92年8月起即陸續遭舉發其於「駕駛座上方加裝
    座椅」，擅自變更車輛規格之違規，並陸續回監理所站辦理
    車輛檢驗，其經檢驗通過之車輛規格均係駕駛座上方層並無
    座椅之設置，且在其駕駛座上方之最前方乘客座椅前，均裝
    有保護板與檔風玻璃間隔，上訴人當甚熟知其所屬車輛經檢
    驗合格核准行駛之車輛規格為何。按上訴人歷來遭舉發違規
    之相片可知，上訴人僅於辦理車輛檢驗時為合格規格，嗣後
    未經檢驗核准即擅自改裝為遭舉發違規時之車輛規格，其車
    輛規格並非始終維持檢驗合格核准之狀態，顯見上訴人明知
    其擅自改裝後之車輛規格並非合格，仍故意違反法令規定逕
    為變更等語，資為抗辯。
三、原審斟酌全辯論意旨及調查證據之結果，以：(一)依道安規則
    第8條第1項及第17條規定可知，任何車輛欲取得公路監理機
    關核發之行車許可憑證以行駛道路前，均須經公路監理機關
    查驗交通部核發之車輛規格審查或車輛型式安全審驗合格證
    明文件（現委由財團法人車輛研究測試中心辦理檢驗核發業
    務）及依相關規定檢驗合格後，始為核發行車許可憑證發照
    ，汽車所有人始得憑以使用車輛行駛，且須依相關道安規則
    規定辦理定時或臨時車輛檢驗。由此可知，車輛經公路監理
    機關檢驗核准通過之車輛規格，為日後車輛使用行駛道路之
    車輛規格，此等經檢驗核准使用行駛之車輛規格，不論車輛
    種類，均非車輛所有人在未經核准之情況下，得任意擅自變
    動，一旦有未經核准而逕為變更者，均應屬「擅自變更車輛
    規格」之違規。準此，就汽車運輸業者而言，其未經核准逕
    於原檢驗核准規格外，另行設置或加（改）裝變更原有規格
    ，即難謂無違反管理規則第19條第1項第5款所定「不得擅自
    變更車輛規格」之實。又道安規則既已於93年2月27日修正
    施行第39條之1第17款關於大客車定期檢驗、臨時檢驗所應
    符合之車身規格標準，並明訂93年6月30日以前領牌者，其
    定檢、臨檢應符合該規定所附之附件6之2「使用中及既有車
    型大客車車身各部規格規定」規範，則自此凡屬93年6月30
    日以前領牌之大客車，其車身即應符合該等標準。上訴人主
    張上開修正之規則，僅適用於93年2月27日道安規則修正後
    至93年6月30日前「新登記領照」之大客車，顯有誤會。(二)
    系爭大客車於該附表所示驗車日期經檢驗合格，符合道安規
    則第39條之1第17款附件6之2第9點規定之車身規格，即設於
    駕駛室上方之最前方乘客座椅設有欄杆或保護板與擋風玻璃
    區隔，且欄杆或保護板上緣之後緣與擋風玻璃間之距離已達
    70公分有筆錄可證，且上訴人亦自承各該車輛確有驗車時合
    格，驗車後拆卸之情形，堪認各該車輛於該附表所示驗車時
    ，車身規格已經符合修正後之附件6之2第9點規定。則嗣後
    各該車輛於該附表所示違規日期經查獲舉發有如附表所示違
    規情形，自該當於擅自變更車輛規格之違章事實。(三)上訴人
    雖主張其係基於客戶安全而將無法固定之檔板卸下，其無故
    意過失云云，惟各該車輛已經驗車合格如前述，上訴人空言
    以乘客安全為由飾卸，尚難採信；且違規事實中尚有保護板
    距離檔風玻璃僅4公分、9公分、5公分、7公分、8公分、10
    公分、6公分、9公分等情事，如該附表編號15、22、25、27
    、28-33所示，即各該大客車上層最前排座位已貼近檔風玻
    璃，則一旦有緊急煞車等危急事故發生，該第一排座位之乘
    客所受到之衝擊可以想見，益證上訴人主張其以乘客安全為
    考量因素云云，誠屬荒誕。上訴人又主張因法令修改而需變
    更車內規格，交通部路政司曾同意給予1個月之緩衝時間以
    資因應云云，惟本件系爭各該車輛既經驗車合格如前述，上
    訴人即應以合格之車體上路營運，主管機關有無給予緩衝時
    間實與本件違規事實無涉。上訴人另主張本件原處分之事實
    ，係系爭大客車車內規格未達道安規則第39條之1第17款附
    件6之2第9點之標準，被上訴人於訴訟中則主張處分事實為
    變更車體規格，二者顯然不同，原處分自屬違法云云。惟查
    ，被上訴人對系爭車輛違規所開具之處分書上，「處分主文
    」一欄之記載均為「經監警聯合稽查小組舉發車號…（已載
    明各該車輛之車號）係違反汽車運輸業管理規則第19條第1
    項第5款規定，處新台幣玖仟元正」，「違反事實」一欄之
    記載則為稽查當時發現之上層前方座位、檔板情形，另於「
    簡要理由」一欄則載明「按公路法第77條第1項規定處分如
    主文」。自處分書之記載，已明瞭被上訴人處分係基於各該
    車輛「違反汽車運輸業管理規則第19條第1項第5款規定」，
    即違反「不得擅自變更車輛規格」之規定，至上開「違反事
    實」一欄之記載則為變更後之車體狀況。本件處分事實至為
    明確，上訴人指摘原處分所據之事實不實，處分違法云云，
    亦難成立。(四)被上訴人以各該車輛於該附表所示之驗車日期
    已經檢驗合格，合於前揭道安規則第39條之1第17款附件6之
    2第9點規定之車身規格，惟分別有於該附表所示時間經舉發
    有如該附表所示之違規事實，核屬擅自變更車輛規格，而認
    定系爭車輛違反依公路法第79條第5項授權訂定之管理規則
    第19條第5款「不得擅自變更車輛規格」之規定，遂依公路
    法第77條第1項前段，對上訴人逐一裁處9000元罰鍰之處分
    ，並無不合，訴願決定予以維持，亦無不當為由，駁回上訴
    人原審之訴。
四、上訴意旨略以：其於原審主張係基於客戶安全而將固定之檔
    板卸下，並舉以修正前之道安規則作為理由，原審未對上訴
    人車輛何以需適用新修正之道安規則提出說明，逕以上訴人
    車輛未符合新修正之法規，為上訴人敗訴之判決，實屬違誤
    云云。惟按93年2月27日修正施行之道安規則第39條之1第17
    款規定：「汽車定期檢驗之項目及標準，依左列規定：．．
    ．十七、大客車尺度除全長、全寬、全高應符合第38條規定
    外，中華民國93年6月30日以前新登記領照之大客車，其車
    身各部規格應符合附件6之2規定；中華民國93年7月1日以後
    新登記領照之大客車，其車身各部規格應符合附件6之1規定
    。．．．」，該規則第39條之1所附附件6之2「使用中及既
    有車型大客車車身各部規格規定」第9點規定：「使用中及
    既有車型大客車車身各部規格規定．．．九、設於駕駛室上
    方之最前方乘客座椅應設欄杆或保護板與擋風玻璃區隔，欄
    杆或保護板上緣之後緣與擋風玻璃間之距離至少70公分，欄
    杆或保護板上緣距地板高度至少80公分，其寬度應能涵蓋該
    座椅之椅背對應寬度。．．．」，93年2月27日修正道安規
    則第39條之1第1項第17款所規定汽車定期檢驗之項目及標準
    ，係基於行車安全及維護公共利益，而增設相關設備或調整
    不合時宜之規格，並自施行後，由主管機關執行之，並非溯
    及既往，亦無新舊法比較之問題。上訴人主張有溯及既往之
    情形乙節，係其法律見解歧異，尚不足採。系爭大客車於原
    審判決附表所示驗車日期經檢驗合格，符合道安規則第39條
    之1第17款附件6之2第9點規定之車身規格，嗣各該車輛於如
    原判決附表所示違規日期經查獲舉發有該附表所示違規情形
    ，自該當於擅自變更車輛規格之違章事實等情，業經原審於
    判決理由內詳為論述，上訴人稱原審未對其車輛何以需適用
    新修正之道安規則予以說明云云，尚有誤會。上訴論旨，仍
    執前詞，指摘原判決違誤，求予廢棄，難認有理由，應予駁
    回。
據上論結，本件上訴為無理由，爰依行政訴訟法第255條第1項、
第98條第1項前段，判決如主文。
中　　華　　民　　國　　96　　年　　9　　 月　　20　　日
                  第三庭審判長法  官　劉　鑫　楨
                              法  官  吳  東  都
                              法  官  陳　秀　美
                              法  官　侯　東　昇
                              法  官　戴　見　草
以  上  正  本  證  明  與  原  本  無  異
中　　華　　民　　國　　96　　年　　9　　 月　　20　　日
　　　　　　　　　　　　　　　書記官　郭　育　玎
